# 财政部征求企业会计准则第 5 号解释意见

提问人：毒砂 时间：2011-12-08 19:54:27
财政部征求企业会计准则第 5 号解释意见 8 日
该贴已经同步到 毒砂的微博

回答人：chenyiwei
这个解释的很多规定对实务操作会产生极其重大的影响，特别是其中的第一、六、十条等。其中的第六条可能会对目前很多企业的IPO进程产生重大的影响，值得关注。从 11 月初在证券资格所内部征求意见开始，我们也在不断和财政部会计司沟通我们对这一文件的看法和观点。希望所有可能受到该文件影响的企业和中介机构积极利用这次机会向财政部会计司表达自己的意见和看法。

回答人：chenyiwei
回复 ying0518 的帖子
第一条：据说这个问题财政部会计司一直倾向于计入资本公积（我个人不赞同）。 11 月初内部征求意见的那一稿将其表述为权益性交易，现在这一稿不再将其定性为权益性交易，但也没有说明将其计入资本公积的主要考虑，以及是否应认定为其他综合收益。
第六条：理论上在IFRS下也可以接受权益结合法处理同一控制下企业合并但不追溯调整的做法，但这种做法并非主流，而且对IPO项目的影响很大。现在IPO项目或多或少都会在申报期内进行同一控制下重组，如果不允许此类情况下调整比较数据，则将影响发行人合并报表在各期间的可比性，而且还要将与后来被合并的关联方之间的交易作为关联交易披露，可能造成混淆。
第十条的问题并不是说业务合并不确认商誉，而是在母公司吸收合并子公司的所谓“legal merger”中应如何处理原先取得子公司的控制权时在合并报表层面形成的商誉的问题。

提问人：liubin988513 时间：2011-12-09 08:30:46
第 12 条是不是太容易操作了啊。控股股东可以通过非控股股东利润中转。不是把非控股股东也视为报告主体的一部分，为什么变了。不懂

回答人：chenyiwei
其实跟我们以往的理解还是差不多，关键是重实质，是否系由控股股东承担豁免这点不重要。

提问人：tony868lamy 时间：2011-12-09 09:07:07
八、企业采用附追索权方式出售金融资产，或将持有的金融资产背书转让，是否应当终止确认该金融资产？ 答：企业对采用附追索权方式出售的金融资产，或将持有的金融资产背书转让，应当根据《企业会计准则第 23 号——金融资产转移》的规定，确定该金融资产所有权上的风险和报酬是否已经几乎全部转移。企业已将该金融资产所有权上几乎所有的风险和报酬转移给转入方的，应当终止确认该金融资产；保留了金融资产所有权上几乎所有的风险和报酬的，不应当终止确认该金融资产。
这条解释怎么理解？跟准则条文一样，就是要求大家具体问题具体分析，进而做出合理的职业判断。无语中....等于没说！

回答人：chenyiwei
实质上部分修改了 23 号准则的应用指南，不再一刀切地要求凡是有追索权的转移一概不得终止确认。这样修改倒是为实务中的通常做法（信誉好的大银行开出的银行承兑汇票背书、贴现时终止确认）提供了依据。

提问人：tony868lamy 时间：2011-12-09 09:14:55
十、企业将所属子公司注销变为分公司，应当如何对相关商誉进行会计处理？
答：企业通过非同一控制下企业合并取得子公司的控制权，应当按照《企业会计准则第 20 号——企业合并》的规定，确认所取得子公司（被购买方）可辨认净资产和相关商誉。
企业将该子公司注销变为分公司，应当终止确认该相关商誉，同时冲减未分配利润。"什么意思嘛，说得不清不楚的！

回答人：chenyiwei
这条有问题，混淆了“合并”的法律概念和会计概念。如果照这样处理，则“直接吸收合并”和“先控股合并再吸收注销”对母公司个别报表层面的处理结果就不一样的，这是不符合经济实质的。

提问人：zhoujiliang 时间：2011-12-09 10:50:01
从某些条文看感觉准则制定者的思路有些混乱

回答人：chenyiwei
是的。准备这个周末写一份反馈意见。无论最终是否获得采纳（不抱太大希望），至少我和我所在的事务所已经尽了力。

提问人：henry204618 时间：2011-12-09 10:50:18
回复 chenyiwei 的帖子
关于第六条，证监会对IPO企业要求的备考利润表是不是可以抵消这一条的影响呢？

回答人：chenyiwei
这一条的影响，会计技术层面的影响还在其次（毕竟IFRS下的实务做法也是允许做权益结合法但不追溯前期，尽管这不是主流做法），主要是对IPO项目的潜在冲击太大。

提问人：henry204618 时间：2011-12-09 11:13:05
关于第一条，仍然回避了持股比例变动时，是否对原先持有投资进行重新计量的问题。对于新增或减少的投资，既不作为权益性交易也不是一般的交易，而是将产生的损益计入“资本公积——其他资本公积”，也就是把这部分作为其他综合收益了，难道把这部分损益视为未实现的损益？似乎怎么理解都有点说不通啊。

回答人：chenyiwei
IFRS下的观点是这种情况应确认视同处置损益，即证监会 2011 年监管问题解答第 1 号中的观点。

提问人：henry204618 时间：2011-12-09 12:06:11
回复 tyt818 的帖子
第一条和处置子公司股权但不丧失控制权的处理理念也是不同的，前者把损益计入“资本公积——其他资本公积”，后者作为权益性交易，计入“资本公积——资本溢价”。

回答人：chenyiwei
现在的规定还是有问题的，但这一稿中总算不再提“权益性交易”了。

提问人：fintop 时间：2011-12-09 14:32:07
很大部分是参照国际会计打的补丁

回答人：chenyiwei
真正有对应IFRS条文的补丁也就是第五、七、十一条等少数几条。

提问人：eric448 时间：2011-12-09 14:35:12
根据第六条，如果同一控制下企业股权合并，在 2011 年 12 月完成，在编制 2011 年度合并报表时是按照原准则规定调整比较期报表还是不调整？

回答人：chenyiwei
照字面意思，应该是编制 2011 年度报表时按原规定，但 2012 年度报表中需调整前期比较数据。这个规定也不是很合理的。

提问人：nhkb 时间：2011-12-11 09:15:00
第六条：规定是自 2012 年 1 月 1 日开始执行，不追溯调整了。 如果IPO 公司 2011 年、 2012 年分别进行了一次同一控制下的合并，那口径都不一致了啊。 如果 2011 年以前的同一控制下合并，企业本身就没有按照原准则的要求做，我们还需要对其按原准则进行调整吗？ 能不能区别对待是否需要追溯？ 对已上市的项目不追溯，对新申报的项目按新的规定执行是否可行？

回答人：chenyiwei
我理解这个问题属于列报¥披露范畴的问题，而不是确认和计量范畴的问题。对列报和披露范畴的问题，主要考虑根据 30 号准则第八条的规定保持列报口径的一贯性。

提问人：tyt818 时间：2011-12-12 12:13:45
回复 nhkb 的帖子
比如以 2011 年 12 月 31 日为基准日的申报的ipo项目，要不要按新的第 6 条处理2009-2011年的同一控制下合并？如果以 2012 年 3 月 31 日为基准日申报的IPO项目，对于 2012 年1-3月的和 2009 － 2011 的发生的同一控制下的合并，怎么处理？都按新 6 条处理？还是按分段按各自的适用政策处理？
关键是发行部什么意见？

回答人：chenyiwei
包括第一条也是。

回答人：chenyiwei
前段时间证券资格所和发行部沟通中，大家谁也没有主动提到这个问题。另外这次 6 日的会计监管工作会议上也没有提到。所以我比较怀疑这条出台前是否与证监会（至少是会计部）沟通过？会计部、发行部是否认可此做法？

提问人：zzqryna 时间：2011-12-17 18:15:56
回复 chenyiwei 的帖子
严重同意第六条的“解释”，其实完全就是修改会计准则的原有要求。
将期末比较财务报表更具可比性。将收购的子公司视同一项净资产的收购业务，贯彻购买法的理论思想。 从实物角度为同一控制的上级集团编制合并财务报表，以及购买方编制合并财务报表提供了便利。减小了报表期初或上年同期金额的重述对合并财务报表误读偏差的可能性。

回答人：chenyiwei
这种修改其实是从一个极端走向另一个极端。还是没有改变一刀切的处理思路。其实同一控制下企业合并也要区分有无商业实质。没有商业实质的（如集团架构重组）适合权益结合，追溯；有实质的适合于使用购买法，不追溯。

提问人：lu760314 时间：2011-12-28 12:12:49
正式稿怎么还不出，马上就要做年报了

回答人：chenyiwei
2011 年年报中不会执行。

提问人：mmxiaona 时间：2011-12-28 15:50:35
请教陈版主，对于第九条，增值税待抵扣税金，是已经拿到发票但是没有认证的，还是通过认证计入应交增值税进项税额但是没有抵扣的啊？

回答人：chenyiwei
应该是两者都有。但以预计在可预见的未来很可能获得抵扣的为限。

提问人：呼叫帮助 时间：2012-05-11 13:05:51
我们都等着这个实施时间，今年年报有的单位我们就按解释五在执行了

回答人：chenyiwei
没必要等。有传言说解释 5 号可能不会再出台。如果是这样，未必不是好事。另外解释 5 号征求意见稿第一、六、十条等规定与现有准则的基本原则不一致，不应在 2011 年年报中采用。